【裁判字號】    89,訴,1564
【裁判日期】    900802
【裁判案由】    商標異議
【裁判全文】
臺北高等行政法院判決                            八十九年度訴字第一五六四號
                              .
    原      告  畢卡索國際開發.
                有限公司          一樓
    代  表  人  甲○○董事）.
    訴訟代理人  庚○○
    被      告  經濟部智慧財產局
    代  表  人  陳明邦（局長）
    訴訟代理人  丁○○
                戊○○
                丙○○
    參  加  人  畢加索國際企業
                股份有限公司
    代  表  人  乙○○董事長.
    訴訟代理人  己○○
右當事人間因商標異議事件，原告不服行政院中華民國八十九年八月三日台八十九訴
字第二三○八七號再訴願決定，提起行政訴訟，並經本院裁定命參加人獨立參加本件
被告之訴訟。本院判決如左：
    主  文
原告之訴駁回。
訴訟費用由原告負擔。
    事  實
緣本件參加人畢加索國際企業股份有限公司於民國（以下同）八十五年五月十四日以
「藝術臉譜圖」商標（以下簡稱系爭商標，如附圖一），指定使用於商品及服務分類
表第十一類之浴缸、小便池、小便斗、盥洗台、洗面槽、洗臉台、洗手台、馬桶座、
馬桶蓋、抽水馬桶、馬桶水箱、淋浴沖水器、污物沖洗盆、電話式蓮蓬頭、附沖洗之
馬桶座、附烘乾裝置之馬桶座、水龍頭、落水頭、濾水頭、止水栓、雙口龍頭、水箱
零件、冷熱水混合水龍頭商品申請註冊，作為其審定第七二二五三一號（嗣列為註冊
第七二二五三一號）「藝術臉譜圖」商標之聯合商標，經被告審查核准，列為審定第
八五七三六○號商標。嗣原告於八十八年六月二十九日以該商標之外文與其據以異議
之註冊第六九三四四一號「畢卡索PICASSO 」商標（以下簡稱據以異議之商標，如附
圖二）之外文，均為「PIC ASSO」，屬近似商標，有違商標法第三十七條第十二款規
定，對之提出異議。案經被告於八十八年十一月四日為異議不成立之審定，發給中台
異字第Ｇ00000000號商標異議審定書。原告不服，提起一再訴願，遞遭駁回
，遂向本院提起行政訴訟。茲摘敘兩造及參加人之訴辯意旨如左：
甲、原告方面：
一、聲明：求為判決
１、再訴願決定、訴願決定及原處分均撤銷。
２、命被告為審定第八五七三六○號聯合商標「異議成立」之處分。
二、陳述：
１、按商標圖樣「相同或近似於他人同一商品或類似商品之註冊商標者，不得申請註
    冊。」，為商標法第三十七條第十二款之規定。此一條款規定之適用，應以兩商
    標之圖形、文字或符號等構成相同或近似為前提與要件；所謂商標近似者，指商
    標圖樣以具有普通知識經驗之商品購買人，於購買時施以普通所用之注意，有混
    同誤認之虞者為近似。故判斷兩造商標是否近似，應以具有普通知識經驗之消費
    者，施以隔離通體觀察，以辨其有無產生混淆誤認之虞為斷（參照前行政法院七
    十二年判字第一三九五號判決）。換言之，倘使隔離觀察之結果，兩造商標圖樣
    之寓目印象明確，以一般具有普通知識經驗之消費者施用普通之注意，因其一商
    標之存在，聯想至另一商標，而發生不能辨別或有混同誤認之虞者，即屬商標近
    似。其理論之目的最後在防止消費者對生產來源混淆及誤認之可能性；茍兩商標
    無「混同之意圖」，消費習性亦無「混同之可能性」時，兩商標皆各具其識別性
    ，始不發生近似之問題。
２、查中台異字第八八○五四八、八八○五五三、八八○五五四、八八○五九四、八
    八○五九五及八八○五九六號等件商標異議審定案件，所據之市場調查及其處分
    有如下之違法，被告據為本件異議不成立、經濟部及行政院均據為駁回訴願及再
    訴願之理由，實難謂無違誤，爰說明如下：
(1)、按所謂商標之使用，依商標法第六條第一項規定，固係指為行銷之目的，將商標
    用於商品或其包裝、容器、標帖、說明書、價目表、或其他類似物件上，而持有
    、陳列或散布。惟使用商標之目的乃在表彰自己之商品，以與他人商品相區別，
    從而，商標必與其所表彰之商品相結合，其使用始具有其意義。換言之，因一般
    消費者在購買時係直接面對商品而選購，故其對商標所獲致之印象，係來自商標
    與商品相結合使用之結果；苟強將商標與商品分離，單純就商標圖樣是否近似為
    判斷，實難期能獲致與實情相符之調查結果。此就商標法第三十六條、第三十七
    條第十二款，不准申請在後之相同或近似商標為註冊，須限於「同一商品或類似
    商品」之規定亦明。經查該市場調查，「僅分別單獨出示商標圖樣，請受訪之消
    費者依序作答。」，而非將系爭兩商標各別標示於實際之商品上，再以之分別提
    示予受訪問者作答；則此一調查方式，有違一般消費者為購買時直接面對商品選
    購之情形，並未能與消費者印象係將商標與商品相結合之情境相符。從而，其所
    獲致之調查結果，難謂與實際情形相符，自不得資為認定事實適用法律之論據。
(2)、既謂之市場調查，顧名思義，乃以與市場交易相同型態之方式進行調查之謂，即
    以摹擬市場交易型式為調查，有別於商標審查員僅就兩造商標圖樣為比對之審查
    方式。故其所進行之市場調查縱係經兩造當事人多次會商同意，然其調查方式仍
    不得與市場調查所應具有之基本方式有違。至商標有否使用之事實或其將來使用
    於商品之態樣，應不在考量之範圍，否則焉得稱之為市場調查？就此原決定對市
    場調查容有誤解，其所為調查方式即有未當。
(3)、系爭兩商標均申請註冊指定於多項不同之商品類別，而每一商品類別之消費族群
    均有所差異，故若未能就不同商品類別區隔其消費者分別調查，則其所為市場調
    查之結果，充其量僅為一虛幻之假象，而未能反映實情。調查機關未注意及此，
    「僅分別單獨出示商標圖樣，請受訪之消費者依序作答。」，強將其調查之結果
    ，資為各不同類別商品商標是否近似之判斷基礎，核其所為即有悖常情；且消費
    者並非商標審查員，故要求消費者判定商標是否近似，自應與商標審查員為審查
    之方式有所區別，但調查機關以與商標審查同一之方式對消費者進行市場調查，
    即有未洽。
(4)、縱或認為對消費者進行面對面市場調查得以與商標審查同一方式為之，惟「審查
    商標，應就其圖樣，總括其各個部分，通體觀察之。」，前行政法院二十六年判
    字第四十八號著有判例。復「判斷商標是否有混同誤認之虞，應就其各主要部分
    隔離觀察。所謂主要部分，係指商標之中具有識別他我商品之部分而言。」經濟
    部中央標準局印行之商標手冊第四十頁著有明文。經查系爭「藝術臉譜圖」商標
    ，其商標圖樣係由臉譜圖形與草寫外文二部分組成，左右併列，不分主從，是該
    草寫外文部分實係系爭商標之主要部分之一，應堪可認定。從而，就兩商標是否
    近似進行市場調查時，揆之上開說明，除「應就其圖樣，總括其各個部分，通體
    觀察之」外，對於該商標圖樣主要部分之草寫外文，仍應依「就其各主要部分隔
    離觀察」之原則，併予對消費者進行面對面的市場調查。惟被告於本件所舉上開
    之中台異字第八八○五四八號等異議審定書記載，被告為市場調查時，「僅分別
    單獨出示『商標圖樣』，請受訪之消費者依序作答。」，此固可認為該市場調查
    有「就其圖樣，總括其各個部分，通體觀察之」，然尚非可資為證明該市場調查
    有「就其各主要部分隔離觀察」之方式為調查，故被告所為之該市場調查，既未
    能依其所印行之「商標手冊」意旨，就兩造商標圖樣為主要部分之隔離觀察，其
    所為調查自難謂為正當，復有違誠信原則。
(5)、復就商標近似之評斷，應以混同的可能性作為判斷基礎而言，茍二商標在形象上
    雖有差異，惟就兩商標在實際使用中之情形加以調查之結果，如仍不足以使明智
    的消費者產生區隔其銷售商品之正確來源時，縱然二商標在形象上有所差異，惟
    既有發生混淆之可能性，二者商標仍不得謂為非近似之商標。經查該市場調查所
    得之結果，會對兩商標發生聯想者為百分之二十、百分之二十三、百分之二十一
    ，姑不論受調查者僅係單獨就商標圖樣接受調查，惟既有百分之二十、二十三及
    二十一之消費者發生混淆誤認之結果，揆之上開說明，被異議商標實不足以使明
    智的消費者產生區隔其銷售商品之正確來源，二商標即屬有混淆誤認之虞，為近
    似之商標，應堪認定，然被告、經濟部及行政院均未說明其何以仍認為二商標非
    屬近似之商標之理由何在，亦有處分未備理由之違法。又茍依該等異議審定書及
    訴願、再訴願決定書以市調大多數人認為近似即據予認定為近似商標，豈非認為
    此等百分之二十、二十一之消費者不值得保護？就此其處分實有違商標法為保障
    商標專用權及消費者權益而制定之本旨。
(6)、或有謂商標是否近似，究需有百分之幾之消費者發生混淆誤認，始得認為商標近
    似，商標主管機關有裁量權云云。惟行政機關之裁量權，應不得與行政法之基本
    原則或與法律之規定有違，否則仍屬違法。本件系爭「藝術臉譜圖」商標，其商
    標圖樣上斜體字樣之外文，與畫家畢卡索（PICASSO PABLO 0000-0000 ）於一九
    一七年及一九三八年之簽名式相同，既已為前行政法院八十五年度判字第二四四
    五號判決所確認，且為被告所已知（按參加人摹仿畫家畢卡索之簽名式，並進而
    與「藝術臉譜圖」相結合之行為，乃屬「在紙上或物品上之文字、符號，依習慣
    或特約，足以為表示其用意之證明者」之準文書上偽造他人之簽名）。又「藝術
    臉譜圖」商標圖樣之原始申請人新際領帶服飾股份有限公司（該公司所申請之商
    標圖樣，均為「藝術臉譜圖」）暨該商標圖樣之繼受人即參加人，在實際使用宣
    傳時亦均以「畢卡索商標系列」自我標榜之事實，則當衡量系爭兩商標是否近似
    時，揆之上開說明，除應依產生混淆誤認之消費者之多寡為據外，對於商標專用
    權人之保護亦應予以顧及，甚至對於申請在後商標申請人之主觀惡意，基於促進
    工商企業之正常發展之立法目的，亦不容忽視，否則縱屬裁量權之行使，惟既與
    商標法第一條立法目的之規定有違，仍屬違法。
３、「藝術臉譜圖」商標圖樣上斜體字形之外文，經前行政法院八十五年度判字第二
    四四五號判決確認與畫家畢卡索於一九一七年及一九三八年之簽名式相同，則系
    爭「藝術臉譜圖」商標圖樣上斜體字外文，縱係「特殊圖案化設計」，惟既是畫
    家畢卡索之簽名式，而畫家畢卡索名字之外文「PICASSO 」，即屬與據以異議之
    「畢卡索PICASSO」商標圖樣之外文「PICASSO」，二者為同一性。又畫家畢卡索
    之簽名式為一般社會大眾所熟知，縱其外觀上字母無法辨識，應亦無礙一般消費
    大眾所認知其為畫家畢卡索之姓名，則其讀音即已呼之欲出，允無有所謂「讀音
    上亦無法唱呼」之情事，是二商標為觀念近似應無疑義。而被告既舉中台異字第
    八八○五四八號等商標異議審定案為據，豈有不知之理？乃被告故予忽視，而以
    「特殊圖案化設計」、「外觀上字母無法辨識」、「讀音上亦無法唱呼」云云，
    資為本件異議不成立之審定理由，則其審定實有違誠信原則，抑且有前後矛盾之
    處，難謂為持平之論，令人難以甘服。
４、復依行政院台八十五訴字第三四七六六號再訴願決定所載：「查以上各案系爭之
    『藝術臉譜圖』審定商標圖樣相同，據以異議之商標圖樣亦均有外文PICASO或PI
    CASSO ，案情雷同，而認定頗有出入，究竟系爭審定第六八八九四二號『藝術臉
    譜圖』商標圖樣上之草寫外文  PICASSO 是否足以使一般消費者辨識其係外文PI
    CASSO，而在市場上有無與據以異議之註冊第六七七八七四號『比戈索PICASSO』
    商標圖樣發生混同誤認之虞？允宜由原處分機關作市場調查．．．」，則被告所
    為中台異字第八八○五四八、八八○五五三、八八○五五四、八八○五九四、八
    八○五九五及八八○五九六號等件商標異議案件之審定，其所據之市場調查既未
    就草寫外文PICASSO與外文PICASSO，為商標主要部分之市場調查，即與上開行政
    院台八十五訴字第三四七六六號再訴願決定之指示有違，自難謂為適法。
５、原處分與一再訴願決定均認定「藝術臉譜圖」商標圖樣上之斜體外文與據以異議
    之「PICASSO 」商標非屬近似商標，以有約百分之八十受訪者認為不近似，故以
    該市調之結果作為證據方法，作為認定行政處分之依據。然該項市場調查資料有
    下列重大違法或瑕疵之處：
(1)、在一千一百份市場問卷調查表中，有高達四百二十四份未留下電話以供查核其真
    實性。按一般市場調查之法則，無法提供可查核之問卷，不得列為有效問卷。
(2)、問卷調查表受訪者簽名欄中，很明顯的係由同一人代為簽名，且未留下電話，雖
    證人張錦玟、余賢東、江小燕證稱受訪者皆不願留下電話，因此予以空白。惟比
    照其他調查員之調查卷中仍有留下電話可供覆核，其證詞有違經驗法則。至於簽
    名相同之疑問，不能以同一組為由搪塞。
(3)、就問卷調查表中所載留有姓名及電話者，經參加人按圖索驥以電話就北部地區加
    以查核，發現確有此人僅佔百分之二十三，如此問卷之結果，顯然有重大瑕疵。
(4)、行政院公平交易委員會解釋「處理當事人所提供市場調查之評估要項」函中，亦
    謂「市場調查報告中若附有受調查者之基本資料將可增加市場調查之可信度；基
    本資料審定包括受調查者姓名、聯絡電話、住址及年齡。」而本件被告之調查既
    有上述缺失，當然無可信度可言。
(5)、按為發現某種事實之真實，雖得利用為推理要素之物體，引為證據方法，惟該證
    據必須為合法積極有效之證據，如果該證據顯然有違法或重大瑕疵者，則不得作
    為行政處分或裁判之基礎，前行政法院七十二年度判字第一六七五五號、八十五
    年度判字第一四○八號及第一六九六號判決之意旨，應命被告就兩造商標圖樣是
    否構成近似乙節進行市場調查，並以市場調查作為行政處分之基礎及證據方法。
    豈料在市場調查顯然未符經驗法則及重大瑕疵之情形下，被告仍執為判斷之依據
    ，難謂有正當性及復有違誠信原則，尤其執行市場調查之人員復為被告之人員，
    其認事用法顯然影響原告之合法權利甚鉅，原告自難心悅誠服。
６、綜上所陳，該市場調查之方式未能符合「就其各主要部分隔離觀察」之原則，實
    有未洽，且該等異議審定書以市場調查僅有百分之二十、二十三、二十一之消費
    者產生混淆誤認之調查結果，據為商標不近似之認定，已違反商標法立法之本旨
    ，亦屬於法有違，則被告以之為據，即有無予維持之理由，故應有首揭法條之適
    用，為此請判決如訴之聲明。
乙、被告方面：
一、聲明：求為判決駁回原告之訴。
二、陳述：
１、按商標圖樣相同或近似於他人同一商品或類似商品之註冊商標者，不得申請註冊
    ，固為本件商標異議審定時商標法第三十七條第十二款所明定。惟判斷兩商標圖
    樣近似與否，以具有普通知識經驗之購買人，於購買時施以普通所用之注意，有
    無混同誤認之虞判斷之，復為同法施行細則第十五條第一項所明定。商標在外觀
    、觀念或讀音上有一近似者，始為近似之商標。
２、本件審定第八五七三六○號「藝術臉譜圖」商標圖樣係由一抽象之臉譜圖及已圖
    案化設計之草寫外文所組成，而原告據以異議之註冊第六九三四四一號「畢卡索
    PICASSO」商標圖樣則由中文「畢卡索」及外文「PICASSO」所組成，前者外文已
    為特殊圖案化設計，不但外觀上字母無法辨識外，讀音上亦無法唱呼，而後者外
    文「PICASSO 」則為清晰易見且極易唱呼之大寫印刷字體，二者外觀構圖意匠、
    設計態樣及觀念上，均予一般消費者印象截然不同，讀音上亦有明顯之差異，況
    二者復分別有「臉譜圖」及中文「畢卡索」足資區別，異時異地隔離觀察，客觀
    上，尚難謂有使一般商品購買人將兩者聯想或誤認係表彰同一商品來源而生混同
    誤認誤購之虞，應非屬近似之商標，並經被告於案情雷同之另案，遵照前行政法
    院八十五年判字第一四八○號及第一六九六號判決意旨及行政院再訴願決定書意
    旨，就兩造商標圖樣是否構成近似乙節，進行市場調查，其結果並已顯示二者應
    無致消費者產生混淆誤認之虞，應非屬構成近似之商標在案，此有被告中台異字
    第八八○五四八、八八○五五三、八八○五五四、八八○五九四、八八○五九五
    及八八○五九六號等件商標異議審定書附卷可稽。
３、原告訴稱被告另案所作市場調查係分別單獨出示商標圖樣，而非將兩商標圖樣各
    別標示於商品上，無法使消費者將商標與商品結合，且未就不同商品之消費者分
    別調查，所得結果與實際情形不符，況有約百分之二十受訪者對兩商標產生混淆
    誤認，難謂非屬近似之商標云云；惟查被告調查之方式係考量商標之註冊未必有
    使用事實及將來商標使用於商品之態樣甚多之情形，乃採與消費者面對面就商標
    圖樣以隔離觀察之問答方式進行，其所得之結果應具有相當之正確性。又依市場
    調查結果顯示，既有百分之七十七及百分之八十受訪者在不同場所購買東西時，
    不會對兩商標產生聯想，及百分之七十九受訪者在同一場所看到兩商標之商品不
    會認係同一公司產品，則被告參考該調查所得之數據，以大多數受訪者依據兩商
    標之外觀設計及觀念判斷，既不致產生混同誤認之虞，非屬近似之商標，應無不
    合，原告之主張自不足採。
４、綜上論述，被告原處分洵無違誤，請駁回原告之訴。
丙、參加人之陳述：
１、按判斷商標近似與否，應以具有普通知識之一般商品購買人，於購買時施以普通
    所用之注意，有無混同誤認之虞判斷之，為商標法施行細則第十五條第一項所規
    定。本件系爭商標與據以異議商標，依中台異字第八八七四○九號、八八七五九
    五號、八九○三二○號、八八五四八號、八八○五五三號、八八○五五四號、八
    八○五六九號、八八○五九四號及八八五九五號異議審定書、前行政法院八十五
    年度判字第九七四號及三○六九號判決與臺灣臺北地方法院八十四年度自字第七
    二一號刑事判決等之見解，均認為應非屬近似之商標。
２、被告遵照前行政法院八十五年判字第一四○八號及第一六九六號判決意旨及行政
    院再訴願決定書意旨，就兩造商標圖樣是否構成近似，進行市場調查一事，查被
    告於進行市調前，曾多次邀集原告及參加人，就整個市調事宜進行協調，達成共
    識，最後雙方簽署一份同意書，同意對於被告所為之市調方法、內容及結果，不
    得有任何異議。原告若對市調之方式、內容有任何異議，在得聲明反對時不反對
    ，反而在可提出爭執之程序保障期間已過，始再作爭執，參加人認為原告之行為
    實有濫用權利、干擾參加人正常運作之疑，實不值得加以保護。
３、再者，原告認為問卷有重大違法之處者，僅為其中一部分問卷，而並非全部問卷
    均有瑕疵存在，因此若僅因其中一部分問卷之瑕疵，即否認另一部分無瑕疵問卷
    之效力，實在不合理，亦不切實際。故參加人依原告認為有瑕疵不得列為有效問
    卷者，將之排除後，仍有六百四十九份係屬於有效之問卷，而在這有效問卷中，
    參加人重新加以統計，發現認識系爭商標者有七十九人，佔百分之十二，不認識
    者有五百七十人，佔百分之八十八。而認識原告據以異議之商標者有九十九人，
    佔百分之十五，不認識者有五百四十八人，佔百分之八十四。又在不同場所購買
    東西時，看到系爭商標會想到原告據以異議之商標者有一百二十三人，佔百分之
    十九，而不會者有五百二十五人，佔百分之八十一。至在同一場所看系爭商標及
    原告據以異議之商標之商品會認為是同一公司產品者有一百二十五人，佔百分之
    十九，不會者有四百九十七人，佔百分之七十七。綜上重新統計結果，顯示與未
    排除有瑕疵之問卷前之調查結果相同，亦即在大多數受訪者皆不認識兩商標之情
    形下，在不同場所購買東西時，看到系爭商標，多數消費者並不會將兩者產生聯
    想或誤認係表彰同一商品來源，足認系爭商標於案情雷同之本案，其分別使用於
    商品上時，應無致消費者產生混淆誤認之虞，自非屬近似之商標。
４、從而，本件系爭審定第八五七三六○號「藝術臉譜圖」商標自無商標法第三十七
    條第十二款規定之適用，被告所為異議不成立之處分並無違誤，請駁回原告之訴
    。
    理  由
一、按「二人以上於同一商品或類似商品以相同或近似之商標，各別申請註冊時，應
    准最先申請者註冊；．．．」、「商標圖樣有左列情形之一者，不得申請註冊：
    十二  相同或近似於他人同一商品或類似商品之註冊商標者。」，系爭商標異議
    審定時商標法第三十六條前段、第三十七條第十二款分別定有明文。而判斷商標
    之近似與否，應就其主要部分隔離觀察有無引起混同誤認之虞以為斷，迭經前行
    政法院著有判例（參照四十九年判字第三號、四十六年判字第七七號）。且判斷
    兩商標近似與否，則應本客觀事實，依具有普通知識經驗之一般商品購買人於購
    買時施以普通所用之注意，異時異地隔離觀察，有無引致混同誤認之虞以為斷。
    又商標在外觀、觀念或讀音上有一近似者，即屬近似之商標。
二、查本件參加人於八十五年五月十四日以「藝術臉譜圖」商標（即系爭商標），指
    定使用於商品及服務分類表第十一類之浴缸、小便池、小便斗、盥洗台、洗面槽
    、洗臉台、洗手台、馬桶座、馬桶蓋、抽水馬桶、馬桶水箱、淋浴沖水器、污物
    沖洗盆、電話式蓮蓬頭、附沖洗之馬桶座、附烘乾裝置之馬桶座、水龍頭、落水
    頭、濾水頭、止水栓、雙口龍頭、水箱零件、冷熱水混合水龍頭商品申請註冊，
    作為其審定第七二二五三一號（嗣列為註冊第七二二五三一號）「藝術臉譜圖」
    商標之聯合商標，經被告審查核准，列為審定第八五七三六○號商標。嗣原告於
    八十八年六月二十九日以該商標之外文與其據以異議之註冊第六九三四四一號「
    畢卡索PICASSO」商標（即據以異議之商標）之外文，均為「PICASSO」，屬近似
    商標，有違商標法第三十七條第十二款規定，對之提出異議。案經被告於八十八
    年十一月四日為異議不成立之審定，發給中台異字第Ｇ00000000號商標
    異議審定書。原告不服，提起一再訴願，遞遭駁回之事實，為兩造所不爭執，復
    有參加人之商標註冊申請書、原告之異議申請書、被告八十八年十一月四日中台
    異字第Ｇ00000000號商標異議審定書、經濟部八十九年一月二十一日經
    （八九）訴字第八九○八五三九四號訴願決定書、行政院八十九年八月三日台八
    十九訴字第二三○八七號決定書附於審定卷、異議卷、訴願卷、再訴願卷可稽，
    自堪信為真實。
三、本件原告訴稱：系爭「藝術臉譜圖」商標圖樣係由臉譜圖形與草寫外文二部分組
    成，左右併列，不分主從，是該草寫外文部分實係系爭商標之主要部分之一，則
    被告進行市場調查時，除應就其圖樣，總括其各個部分，通體觀察之外，對於該
    商標圖樣主要部分之草寫外文，仍應依就其各主要部分隔離觀察之原則，併為市
    場調查，另應將兩商標圖樣各別標示於商品上為市場調查，惟被告僅分別單獨出
    示商標圖樣，請受訪之消費者依序作答，既未能依其所印行之「商標手冊」意旨
    ，就兩造商標圖樣為主要部分之隔離觀察，其所為調查自難謂為正當，復有違誠
    信原則。且被告以市場調查僅有百分之二十、二十三、二十一之消費者產生混淆
    誤認之調查結果，據為商標不近似之認定，已違反商標法立法之本旨，亦屬於法
    有違，則被告以之為異議審定書之依據，即有無予維持之理由，故應有首揭法條
    之適用，為此請判決如訴之聲明云云。惟查：
１、系爭「藝術臉譜圖」商標圖樣係由一抽象之臉譜圖形及一已圖案化設計草寫外文
    聯合組成，而據以異議之「畢卡索PICASSO 」商標圖樣則係由中文畢卡索與外文
    PICASSO 組成，兩者構圖迥然有別。且系爭商標圖樣上之草寫外文已為特殊圖案
    化設計，不但外觀上字母無法完全辨識，讀音亦無法唱呼，而據以異議之商標圖
    樣之外文PICASSO 為大寫印刷字體，清晰可辨，極易唱呼，二者無論外觀構圖意
    匠、設計態樣及觀念上，均予一般消費者印象截然不同，讀音亦迥異，何況二者
    各有臉譜圖形及中文畢卡索足資區別，異時異地隔離觀察，客觀上尚難謂有使一
    般商品購買人將二者聯想或誤認係表彰同一商品來源，而產生混同誤認誤購之虞
    ，應非屬近似之商標。又判斷商標是否構成近似，應以該商標圖樣為準。原告以
    系爭商標圖樣之外文近似他人之簽名式，為具體字母PICASSO ，而以之與據以異
    議之商標比較，已脫離系爭商標圖樣本身，且未能證明一般消費者已能認識該外
    文即為藝術家PI CASSO PABLO之PICASSO簽名式，原告所訴核不足採。
２、被告所作之市場調查之方式係考量商標之註冊未必有使用事實及將來商標使用於
    商品之態樣甚多之情形，乃採與消費者面對面就商標圖樣以隔離觀察之問答方式
    進行，其所得之結果應具有相當之正確性。又依市場調查結果顯示，既有百分之
    七十七及百分之八十受訪者在不同場所購買東西時，不會對兩商標產生聯想，及
    百分之七十九受訪者在同一場所看到兩商標之商品時，不會認係同一公司產品，
    則被告參考該調查所得之數據，以大多數受訪者依據兩商標之外觀設計及觀念判
    斷，既不致產生混同誤認之虞，非屬近似之商標，應無不合。縱使扣除原告認為
    有瑕疵不得列為有效問卷者，仍有六百四十九份係屬於有效之問卷，而在這有效
    問卷中，依參加人重新統計結果，發現認識系爭商標者有七十九人，佔百分之十
    二，不認識者有五百七十人，佔百分之八十八。而認識原告據以異議之商標者有
    九十九人，佔百分之十五，不認識者有五百四十八人，佔百分之八十四。又在不
    同場所購買東西時，看到系爭商標會想到原告據以異議之商標者有一百二十三人
    ，佔百分之十九，而不會者有五百二十五人，佔百分之八十一。至在同一場所看
    系爭商標及原告據以異議之商標之商品會認為是同一公司產品者有一百二十五人
    ，佔百分之十九，不會者有四百九十七人，佔百分之七十七。綜上，重新統計結
    果與未扣除原告所指有瑕疵之問卷前之調查結果相同，亦即在大多數受訪者於不
    認識兩商標之情形下，在不同場所購買東西時，看到系爭商標，多數消費者並不
    會將兩者產生聯想或誤認係表彰同一商品來源，足認系爭商標於案情雷同之本案
    ，其分別使用於商品上時，應無致消費者產生混淆誤認之虞，自非屬近似之商標
    ，原告之主張自不足採。
３、原告雖舉前行政法院八十五年度判字第一四八○號判決意旨：「．．．無論草寫
    外文或印刷體外文，一般消費者均能認定二者均指畢卡索（Picasso ）而言，．
    ．．從而原告主張系爭商標圖樣之草寫外文與據以異議商標圖樣即外文 Picasso
    所指相同，觀念相似，兩商標即為近似，似非虛妄。．．．」，認本件應受其拘
    束，但前行政法院八十五年度判字第九七四號判決意旨：「．．．查系爭審定第
    六六三九三○號『藝術臉譜圖』商標圖樣如附圖一，係由臉譜圖及一斜體外文聯
    合組成，而據以異議之審定第六六三九三三號『Picasso 』商標圖樣如附圖二，
    則由外文Picasso 所構成，兩者構圖迥然有別。且系爭商標圖樣上之草寫外文並
    不能完全辨識，與據以異議商標圖樣清晰可辨之外文Picasso ，無論外觀、讀音
    或觀念均難謂有使人產生混同誤認之虞，非屬近似之商標，無商標法第三十六條
    之適用。又判斷商標是否構成近似，應以該商標圖樣為準。原告以系爭商標圖樣
    之外文近似他人之簽名式，為具體字母Picasso ，而以之與據以異議商標比較，
    已脫離系爭商標圖樣本身，且未能證明一般消費者已能認識該外文即為藝術家PA
    BLO PICASSO之Picasso簽名式，所訴核不足採。．．．」，可見前行政法院之見
    解並不一致，難謂本院當然應受前行政法院八十五年度判字第一四八○號判決之
    拘束，併此敘明。
四、綜上所述，原告之主張均不足採，而系爭商標既與據以異議之商標不近似，自無
    首揭商標法第三十六條前段、第三十七條第十二款之適用，從而被告所為「異議
    不成立」之處分，並無違誤，一再訴願決定遞予維持，均無不合，原告徒執前詞
    ，訴請撤銷再訴願決定、訴願決定及原處分，並命被告為審定第八五七三六○號
    聯合商標「異議成立」之處分，均無理由，應予駁回。
五、兩造其餘攻擊防禦方法均與本件判決結果不生影響，故不逐一論述，併此敘明。
據上論結，本件原告之訴為無理由，爰依行政訴訟法第九十八條第三項前段判決如主
文。
中      華      民      國     九十     年      八      月      二      日
                         臺 北 高 等 行 政 法 院  第 三 庭
                                             審判長 法  官  李得灶
                                                    法  官  黃本仁
                                                    法  官  吳慧娟
右為正本係照原本作成。
如不服本判決，應於送達後二十日內，向本院提出上訴狀並表明上訴理由，如於本判
決宣示後送達前提起上訴者，應於判決送達後二十日內補提上訴理由書（須按他造人
數附繕本）。
中      華      民      國     九十     年      八      月      二      日
                                                    書記官  葉冠伸


司法院資訊處製作；財團法人民間司法改革基金會備份。
